【裁判字號】    99,台上,7190
【裁判日期】    991118
【裁判案由】    家暴妨害性自主
【裁判全文】
最高法院刑事判決            九十九年度台上字第七一九０號
上  訴  人  台灣高等法院檢察署檢察官
上  訴  人  
即  被  告  田○○
選任辯護人  徐家福律師（法律扶助律師）
上列上訴人等因被告家暴妨害性自主案件，不服台灣高等法院中
華民國九十九年九月七日第二審判決（九十八年度上訴字第三八
九五號，起訴案號：台灣板橋地方法院檢察署九十六年度偵字第
一七一六八號），提起上訴，本院判決如下：
    主  文
上訴駁回。
    理  由
按刑事訴訟法第三百七十七條規定，上訴於第三審法院，非以判
決違背法令為理由，不得為之。是提起第三審上訴，應以原判決
違背法令為理由，係屬法定要件。如果上訴理由書狀並未依據卷
內訴訟資料，具體指摘原判決不適用何種法則或如何適用不當，
或所指摘原判決違法情事，顯與法律規定得為第三審上訴理由之
違法情形，不相適合時，均應認其上訴為違背法律上之程式，予
以駁回。本件檢察官上訴意旨略謂：(一)、上訴人即被告田○○對
Ｂ男（未滿十四歲，姓名詳卷）之侵害（強制性交）行為，除經
Ｂ男將動作示範與母親Ｄ女（姓名詳卷）及社工師黃○○觀看（
見黃○○及Ｄ女於第一審之證述）外，並於偵查中再次為之，有
勘驗偵訊光碟筆錄可按。原判決採認上開證據外，並謂：「倘非
渠等親身經歷體驗之事實，依其年紀衡情應不可能會做出他人對
之侵害之動作」等語。詎原判決卻又以Ｂ男肛門無傷、驗傷診斷
書所載之傷勢不可能為他人陰莖插入肛門所造成等由，認被告僅
構成猥褻，顯有理由矛盾之違法。(二)、原判決無非以：(1)、Ｂ男
於事發當晚仍能熟睡；(2)、Ｄ女未發現Ｂ男肛門有傷；(3)、Ｄ女
帶同Ｂ男前往醫院小兒科、泌尿科就診時，並未告知醫生Ｂ男肛
門有傷；(4)、台大醫院驗傷結果，認傷勢非陰莖插入所致等理由
，認被告不構成強制性交。然Ｄ女於第一審已證稱其平日係為孩
子採行淋浴，且當時Ｂ男發燒，有可能根本未幫其洗澡，故未檢
視Ｂ男肛門有無傷口，致前往就診時，因不確知Ｂ男發生何事而
未告知醫生檢查肛門。是原判決仍採上開(2)(3)作為被告未強制性
交之論據，顯然忽略證人之證詞。況性交罪只需有插入肛門行為
即足成立，而不以全部插入、亦不以成傷與否為斷。原判決徒以
Ｂ男肛門無傷即認被告不成立強制性交罪，核屬違背法令。台大
醫院之覆函係針對驗傷診斷書上所載之陰莖根部左側色素沉澱，
非就肛門有無傷口而為判斷，原判決竟採為被告對Ｂ男無強制性
交犯行之論據，亦有證據不相適合之理由矛盾之違法。(三)、卷內
司法鑑定報告明載：「由於回溯經驗時似乎兒童陷入身體疼痛的
回憶與痛苦，並且由於重述此經驗，對兒童相當的驚恐與不適，
故也無法從其語言的陳述判斷是否有肛交或插入的事實，僅能從
其手勢與身體動作的模擬，顯示可能性相當高」；林○○醫師亦
證稱：「男童（指Ｂ男）也很小，因為年紀很小，要將時間、事
實說得很清楚，是很困難，但由其本身經驗可以說明」各等語。
顯示Ｂ男之動作模擬可採，而其動作明白揭示被告確有插入行為
。原審漏未審酌及此，復未說明不予採取之理由，即有判決理由
不備之違法等語。被告上訴意旨略稱：(一)、原判決理由記載Ｄ女
於（民國九十六年，下同）六月十五日、十八日帶同Ｂ男赴振興
醫院小兒科、泌尿科就診，惟其事實欄卻載明：Ｄ女於六月十五
日下午某時，帶Ｂ男至某醫院小兒科就診。有認定事實錯誤及判
決不備理由之違法。(二)、原判決有以下應調查之證據漏未調查、
未敘明不調查之理由及違背證據法則、經驗法則之違法：(1)、Ｄ
女陳稱：Ｂ男於六月十八日就診時，醫院曾對Ｂ男驗尿、檢查生
殖器，Ｂ男並向醫生表示二伯抓他、撞他的小雞雞云云。原審未
調查Ｄ女所述是否屬實，亦未究明醫院未通報或未建議Ｄ女報警
之原因。(2)、Ｄ女陳稱：Ｂ男於六月十八日就診時，生殖器下方
有一個疤等語。所述是否屬實？發生時間及造成之原因為何？在
小孩之新陳代謝快速，以及七月二日之性侵驗傷距六月十五日之
就診已相隔十八天之情形下，得否反推六月十五日留有疤痕？(3)
、依Ｄ女所述，平日均由其幫Ｂ男、Ｃ女（未滿十四歲，姓名詳
卷）洗澡，並未發現Ｂ男之肛門、生殖器有紅腫或異狀，其係於
六月十四日始聽Ｂ男告知尿尿會痛，Ｃ女則一直到社工來才說等
語。然被告若如原判決認定於六月九日對Ｂ男、Ｃ女性侵，何以
Ｂ男迨至六月十四日才發生疼痛？若Ｂ男、Ｃ女因被告之性侵而
受傷，於洗澡時理應疼痛難忍，Ｄ女所述違反常情。又若Ｄ女於
十四日即獲知Ｂ男下體疼痛，並於十五日即知被告以手撞Ｂ男下
體及用手指插入Ｂ男肛門。理應於十五日即前往泌尿科就診，至
少於十八日前往泌尿科就診時即應告知醫生、要求驗傷。(4)、Ｄ
女前後證述矛盾且悖常理；Ｂ男、Ｃ女之陳述亦非完整，且遭Ｄ
女及社工誘導，有傳喚釐清並對被告測謊之必要等語。
惟按：(一)、證據之取捨及其證明力之判斷與事實之認定，俱屬事
實審法院自由判斷裁量之職權，此項自由判斷職權之行使，倘不
違背客觀存在之經驗法則及論理法則，即無違法可指，自難任憑
己意，指摘為違法，而據為上訴第三審之適法理由。且法院憑以
認定犯罪事實之證據，並非全以直接證據為限，即綜合各種直接
、間接證據，本於推理作用，為其認定犯罪事實之基礎，並非法
所不許。又證人之陳述，雖前後稍有差異或矛盾，如其基本事實
之陳述尚無不同，事實審法院並非不得本於經驗法則，斟酌其他
情形，作合理之比較，定其取捨，非謂其中一有不符，即應全部
不予採信。本件原判決依憑Ｂ男及Ｃ女於偵查中陳述併勘驗其錄
音光碟之筆錄、照片；Ｄ女、社工師黃○○、醫生林○○等人之
之證述；台北市立聯合醫院○○院區兒童青少年司法鑑定暨身心
評估綜合報告書、台大醫院驗傷診斷書暨同醫院九十九年四月二
十三日針對該診斷書之覆函、振興醫院九十九年三月十日函等證
據資料，為綜合判斷，認被告先後對未滿十四歲之Ｂ男及Ｃ女強
制猥褻之犯行，堪以認定。除就被告或其選任辯護人否認犯行及
所辯：Ｂ男之陳述出於誘導、Ｄ女係挾怨報復、何以未發現Ｂ男
受傷以及時要求醫生檢查Ｂ男肛門各語，如何不足採信，予以指
駁、說明，以及Ｂ男、Ｃ女、Ｄ女及黃○○前後不甚一致之陳述
，說明如何取捨之理由外，並詳敘被告何以僅對Ｂ男強制猥褻，
未以性器（陰莖）對Ｂ男強制性交之原因；就Ｂ男及Ｃ女何以無
再傳喚，以及無對被告施以測謊鑑定之必要，亦敘明其理由。所
為之論斷，俱有卷內各項證據資料可資覆按，從形式上觀察，並
不違背客觀存在之經驗法則與論理法則，亦無上訴意旨所指採證
違法、未敘明理由或理由矛盾之違法情形。原判決雖未就前開司
法鑑定報告全部內容，逐一論列，因不影響於此部分事實之判斷
，即與法律規定判決不備理由之違法情形不相適合。檢察官及被
告置已經原判決論斷、說明之事項於不顧，就原審採證認事職權
之適法行使，依憑己見，重為事實上之爭執，難謂係適法之上訴
理由。(二)、刑事訴訟法第三百七十九條第十款所謂依法應於審判
期日調查之證據，係指與待證事實有重要關係，在客觀上顯有調
查必要之證據而言，故其範圍並非漫無限制，必其證據與判斷待
證事實之有無，具有關連性，得據以推翻原判決所確認之事實，
而為不同之認定，始足當之。若所證明之事項已臻明瞭，當事人
聲請調查之證據，又不足以推翻原判決所確認之事實，自欠缺其
調查之必要性，原審未依聲請為無益之調查，即無違法可言。查
原判決已就Ｄ女於六月十五日前後帶同Ｂ男就診時，是否將Ｂ男
可能遭性侵之訊息告知醫生並請求診斷Ｂ男之肛門及下體等情，
函詢振興醫院，據覆稱：依病歷紀錄，並無診斷肛門及下體之記
載等語（見原審卷第一０一、一０二頁），核諸病歷，有關病患
之「主訴」確僅記載：「high fever for 2days.vomiting」（
「已高燒兩天，嘔吐」（六月十五日）、「pian（pain）urinat
ion」（「小便痛」）（六月十八日）（見原審卷第一０四頁）
。可知Ｄ女於六月十五、十八兩日帶同Ｂ男就診似未將Ｂ男可能
遭性侵之訊息告知醫生。則醫院因不知情而未通報或未建議Ｄ女
報警，於常情並無違背。且原判決已就Ｄ女遲疑報警以及未要求
醫生檢查Ｂ男肛門之原因，詳敘其理由（見原判決第十八至二十
頁、第二二頁）。其雖未就前述病歷之記載，以及醫院有否驗尿
、有無檢查Ｂ男之肛門、生殖器下方是否有疤等，再予調查、說
明，因於判決之結果不生影響，即與應調查之證據而未加調查之
違法情形有間。又原判決認定被告犯罪時間在九十六年六月九日
晚間；而Ｄ女平日均幫Ｂ男、Ｃ女洗澡，並未發現或注意Ｂ男或
Ｃ女之肛門、下體有何異狀，迨至同年月十四日始獲Ｂ男告知乙
節，固經Ｄ女陳述在卷。然原判決僅認定被告以其陰莖於Ｂ男之
肛門外磨蹭、猥褻，並未認被告以陰莖插入Ｂ男之肛門；而案發
後之驗傷結果，亦僅發現Ｂ男陰莖根部左側有一乘零點二公分之
色素沈澱區域。亦即Ｂ男似未受嚴重傷害。且Ｄ女證述：係以淋
浴方式幫Ｂ男或Ｃ女洗澡，關心Ｂ男之發燒，所以未發現異狀；
Ｂ男或Ｃ女曾遭被告警告不得告知父母，否則會挨罵各等語（見
原判決第十二頁倒數第十三行以下、第十七頁第三行以下、第十
九頁第八行以下）。再參諸Ｂ男、Ｃ女各約僅四歲及二歲，非有
特殊、明顯症狀，一般父母不致懷疑其子女遭他人性侵害。則Ｄ
女未及時發現異狀，難謂違背常情，尚不得據此質疑Ｄ女其餘之
陳述之憑信性。原判決雖未就此予以說明，因不影響於判決之本
旨，即與判決不備理由之違法情形有別。依上說明檢察官及被告
之上訴，均難認符合首揭法定之第三審上訴要件，其上訴均違背
法律上之程式，俱應予駁回。
據上論結，應依刑事訴訟法第三百九十五條前段，判決如主文。
中    華    民    國  九十九  年   十一   月   十八   日
                      最高法院刑事第四庭
                          審判長法官  陳  正  庸  
                                法官  林  秀  夫  
                                法官  林  瑞  斌  
                                法官  謝  靜  恒  
                                法官  林  茂  雄  
本件正本證明與原本無異
                                      書  記  官  
中    華    民    國  九十九  年   十一   月  二十三  日
                                                      V

司法院資訊處製作；財團法人民間司法改革基金會備份。
